【裁判字號】    98,訴,46
【裁判日期】    990430
【裁判案由】    給付工程款
【裁判全文】
臺灣花蓮地方法院民事判決                98年度訴字第46號
原  告  甲○○
被  告  丙○○
上列當事人間給付工程款事件，本院於民國99年4月16日言詞辯
論終結，判決如下：
    主  文
原告之訴駁回。
訴訟費用由原告負擔。
    事實及理由
一、原告起訴原請求被告給付694,400元，於訴訟進行中變更為
    791,000元，核屬擴張應受判決事項之聲明，於法無違，應
    予准許。
二、原告主張：兩造於民國95年7月間成立承攬契約，由原告承
    做被告所有花蓮縣新城鄉○○路281巷22號中古屋(下稱系爭
    房屋)之增改建工程。雙方原約定總工程費為新台幣(下同)2
    ,150,000元，由原告將系爭房屋之1、2、3樓後方各增建4坪
    ，3樓頂部分增建21坪，總計增建33坪。其後被告又要求在4
    樓露台部分增建一間衛浴及屋簷部分用水泥砌牆之工程，工
    程費因此增加100,000元，總計為2,250,000元。於工程進行
    中，原告又應被告之要求在3樓及4樓部分再增建約12坪，並
    將2樓之原衛浴移至屋前之陽台處，同時增加鐵門、鋁窗、
    水塔等材料，總計所有工程至完工時其工程款應為3,036,60
    0元，詎被告至95年12月止僅給付原告2,245,600元，尚積欠
    原告791,000元，經向被告請求給付竟遭無理拒絕，為此提
    起本訴，請求被告如數給付。被告則以：本件承攬工程為總
    價承包，原工程款為2,150,000元，後來被告要求原告在四
    樓陽台處加建一房間，補貼原告100,000元，總工程款為2,2
    50,000元。至95年12月間原告泥水工程完成時被告已超前給
    付2,252,200元，詎原告竟拒絕後續之收尾工程，致被告尚
    須另行僱工完成系爭房屋之增改建工程。是被告已依約付清
    兩造間約定之總工程款，並無積欠原告任何款項，原告自不
    得再向被告請求工程款等語，資為抗辯。
三、原告主張兩造間就系爭房屋成立承攬契約，原約定之工程款
    為2,250,000元，被告已給付2,245,600元等事實，業據其提
    出僅由原告具名之合約書為證。被告對兩造間有承攬關係並
    不爭執，惟辯稱其已給付之工程款為2,252,200元。是兩造
    對本件工程款已付之金額略有出入，但原告於98年3月18日
    之辯論期日已陳稱本件請求的部分是增建12坪的工程款，原
    契約33坪的工程款已付清等語。故本件之爭執點在於除原承
    攬契約約定之內容外，原告有無應被告之請求追加工程？如
    有，其追加部分之工程款數額應為若干？被告是否因此即有
    給付之義務？
四、得心證之理由：
(一)原告主張追加增建坪數12坪，每坪以65,000元計，總計應追
    加780,000元之工程款，詎被告僅給付100,000元，尚積欠原
    告680,000元云云，雖提出合約書、施工草圖為證。惟經本
    院履勘系爭房屋之結果，系爭房屋原為2樓半之建物，僅有
    5間套房，3樓即原頂樓部分原僅前半段為套房，後半段被告
    原蓋有鐵皮屋亦為套房之形態，經原告改建後現況為三間磚
    牆隔間含衛浴設備之套房。就此原告雖主張拆除鐵皮屋改建
    套房屬追加工程並增加建坪，然觀諸合約書第三條「參樓前
    房增建一衛浴，後房原舊隔間拆除，改砌紅磚，舊衛浴拆除
    增建二間衛浴，參樓鐵皮屋全拆除」之內容，可見3樓後段
    部分除增建之4坪外，尚包含將原舊鐵皮屋拆除改建磚造套
    房二間之工程在內，否則何需增建二間衛浴？是舊鐵皮屋拆
    除改建套房按諸本件合約之目的應不得視為增加建坪之追加
    工程，其理甚明。至於4樓部分依兩造最初約定僅蓋21坪並
    設二間套房，原告主張被告要求增建一間衛浴及屋簷下方砌
    磚牆始再增加100,000元之工程款，其後被告要求乾脆全蓋
    滿增設一間套房，故增設之套房屬追加之工程並增加建坪。
    被告則辯稱增加之100,000元即是增建第三間套房之工程款
    ，並無追加建坪之情形。本院查兩造間之工程合約書僅由原
    告具名，原告所執之合約書記載4樓之增建坪數為21坪，連1
    、2、3樓增建共33坪，總價2,150,000元，並無追加100,000
    元之記載；而被告所執之合約書上4樓增建坪數則改為26坪
    ，增建總坪數改為38坪，總價改為2,250,000元，其上「貳
    佰貳拾伍萬元」之字樣原告自認為其所書寫。衡諸常情，工
    程總價既已增加，合約書上亦應有增加或變更項目之記載。
    再參酌系爭房屋之增、改建目的即為增設套房，自以被告提
    出之合約書內容較為合理，倘原告之主張為真，本院實無從
    想像增設一間衛浴之功用何在？是在4樓部分，應以被告之
    抗辯為可採，亦即增加100,000元之工程款係為增設一間套
    房所需。綜合上述，本件之工程並無坪數增加之情形，退步
    言，縱有增加建坪之追加工程，因兩造之合約書上並無依坪
    數計算工程總價之約定，且無每坪造價若干之記載，亦無依
    坪數增減互為找補之特約條款，原告自不得逕依建坪之增加
    而自行主張依每坪之推估建價為工程費增加之計算基準，充
    其量僅得以實際增加之工程成本請求被告補貼增建坪數之工
    程款。故原告此部分之主張實乏依據，尚非可採。
(二)原告另主張2樓部分被告要求將原衛浴拆除，移往房屋前陽
    台處重做衛浴之追加工程，應給付追加工程款88,250元部分
    ，經本院履勘系爭房屋之結果，2樓前半部之套房衛浴確實
    經改建而坐落在前陽台之位置，被告對此亦不爭執，而此部
    分之工程為合約書上所未約定者，堪認上述之工程內容為被
    告所要求追加，但何以追加工程款為88,250元，則未見原告
    提出證據加以證明。另原告主張水塔應補貼10,000元，然被
    告所提之合約書上亦有增加水塔一個1.5噸之記載，是此部
    分究屬原約定之工程內容亦或追加工程，尚有爭議。至原告
    另請求鋁窗(2,400元、2,050元)及白鐵門3,900元是否屬於
    追加之工程，兩造亦爭執不下。故關於水塔、鋁窗、白鐵門
    合計18,350元之工程款是否屬於追加之工程款，本院無從判
    斷。
(三)按當事人主張有利於己之事實者，就其事實有舉證之責任；
    民事訴訟法第277條前段定有明文。本件原告所請求者為原
    承攬合約所未約定之追加工程款，依諸上引條文，原告應就
    追加工程之施作內容及因此增加之工程成本負舉證責任，始
    得信其主張為真。而就關於本件之追加工程爭議，兩造均同
    意以原告之水電下包乙○○之證詞做為證據方法。經本院傳
    訊乙○○到庭做證，其證稱對於兩造間是否有追加工程、追
    加工程款應為多少錢等重要事項均不知情，僅表示曾出於自
    己之意思向原告詢問若被告再多給200,000元，原告是否願
    將工程收尾，但原告不願意等情。是由證人之證述，尚不足
    證明原告追加之工程內容為何及被告應給付多少之追加工程
    款。原告為補強證人之證詞，另提出其與證人對話之錄音光
    碟為證，經本院於99年4月16日辯論期日當庭勘驗，從原告
    與證人之對話中清楚聽到證人向原告表示被告願意再多給20
    0,000萬元之工程款等內容。則綜合上述之證據資料，本院
    認本件確有追加工程之情事發生，且就此追加部分被告除原
    定之2,250,000工程款外，願再給付原告200,000元之工程款
    ，但為原告所拒絕。另原告於勘驗錄音光碟後更自陳「證人
    說被告要給我二百四十五萬元，我不要。後來被告跟證人說
    要給我二百六十萬元，但是還要我加做其他工程，可是證人
    沒有跟我說，不然我會接受。」等語。由此觀之，本件追加
    工程之合理報酬應在200,000元至350,000元間，但因兩造對
    追加工程之內容、報酬之計算均各有堅持，故對於追加工程
    款之數額究為若干並未達成最終之協議。但無論如何，絕非
    本件原告所主張之791,000元。
(四)綜上各點說明，本件確有追加工程之發生，但追加之項目、
    報酬之明細均有欠明瞭，且依原告所提之證據方法，僅能認
    定被告願再給付200,000元。而本件原告並未完成全部工程
    ，此有被告提出之照片附卷可稽，證人乙○○亦證稱原告完
    成者未達九成，即原告於98年5月15日提出之答辯狀上亦自
    述停工時工程完成九成五，故原告既未加以完工，本不得請
    求被告給付包含追加工程款在內全部之承攬報酬。又本件原
    告並未收尾完工為確定之事實，被告為此尚須另行僱工施作
    ，總計支出281,290元，此有被告提出之明細表及估價單、
    收據等多件為證，應堪採信。是被告為完成原告之後續工程
    既已支出281,290元，已超過其願給付原告之200,000元，除
    非原告能證明本件追加工程款超過281,290元，否則兩相抵
    銷後，原告已不得再向被告為任何之請求，灼然自明。
五、綜上所述，本件原告主張追加部分之工程款應為791,000元
    之事實，僅能證明在200,000元之範圍內確屬存在，超過部
    分則無法舉證以實其說，且其並未完成全部工程，亦不得再
    向原告請求此追加之工程款200,000元。其所為本件起訴為
    無理由，應予駁回。
六、訴訟費用裁判之依據：民事訴訟法第78條。
中    華    民    國    99    年    4     月    30    日
                            臺灣花蓮地方法院民事庭
                              法    官      陳鈺林
上列為正本係照原本作成。
如不服本判決，應於送達後20日內，向本院提出上訴狀並表明上
訴理由，如於本判決宣示後送達前提起上訴者，應於判決送達後
10日內補提上訴理由書（須按他造當事人之人數附繕本）。
中    華    民    國    99    年    4     月    30    日
                              法院書記官    李惠穎

司法院資訊處製作；財團法人民間司法改革基金會備份。
